臺灣苗栗地方法院民事判決　　　　　　　96年度重訴字第21號
原　　　告　華南商業銀行股份有限公司
法定代理人　甲○○
訴訟代理人　丁○○
被　　　告　乙○○
　　　　　　丙○○○
上列當事人間請求撤銷無償贈與行為事件，本院於民國96年5 月
4日 言詞辯論終結，判決如下：
    主  文
被告乙○○、丙○○○就坐落苗栗縣竹南鎮○○段四六三地號、
面積七０點四五平方公尺、所有權全部，及同段四四九地號、面
積三四０點八二平方公尺、所有權應有部分四八分之一，及同段
二六九建號、面積一四０點五六平方公尺、所有權全部，於民國
九十四年十一月八日所為贈與契約之債權行為，及於民國九十四
年十一月二十九日完成之所有權移轉登記物權行為，均予撤銷。
被告乙○○應將其就前項不動產，於民國九十四年十一月二十九
日所為之所有權移轉登記塗銷。
訴訟費用新臺幣柒萬零參佰元由被告負擔。
    事實及理由
一、本件被告丙○○○經合法通知，未於言詞辯論期日到場，核
    無民事訴訟法第386 條所列各款情形，爰依原告之聲請，由
    其一造辯論而為判決。
二、原告起訴主張：訴外人陳碧華邀同被告丙○○○為連帶保證
    人，於民國94年5 月19日向原告借款4 筆共計新台幣（下同
    ）700 萬元，約定借款期間自94年5 月19日起至94年11月19
    日止，按月給付利息，利率按年息百分之5.709 計算，本金
    屆期一次清償，並約定如有遲延時，自遲延之日起，逾期在
    6 個月以內者，按上開利率10% ，在6 個月以上者，按上開
    利率20% 計付違約金。訴外人陳碧華自94年10月19日起即未
    依約繳納利息，尚欠原告700 萬元及自94年10月19日起至清
    償日止之利息、違約金迄未清償，被告丙○○○為陳碧華之
    連帶保證人，自應負連帶清償之責。詎被告丙○○○為逃避
    債務，竟將其所有坐落苗栗縣竹南鎮○○段463 地號、面積
    70.45 平方公尺、所有權全部，及同段449 地號、面積340.
    82平方公尺、所有權應有部分48分之1 ，及同段269 建號、
    面積140 點56平方公尺、所有權全部（以下簡稱系爭不動產
    ），於94年11月8 日無償贈與被告乙○○，並於94年11月29
    日完成所有權移轉登記。被告丙○○○已無其他財產足供清
    償債務，其無償贈與系爭不動產，顯係意圖規避原告之求償
    ，侵害原告之債權至鉅，依據民法第244 條第1 項、第4項
    規定，原告得訴請撤銷被告間之贈與契約及所有權移轉之物
    權行為，並請求塗銷被告乙○○之所有權登記，回復登記為
    被告丙○○○所有等語，並聲明：求為判決如主文第1 、2
    項所示。
三、被告丙○○○未於言詞辯論期日到場，亦未提出書狀作何聲
    明或陳述。
四、被告乙○○則以：雖系爭不動產之移轉登記原因為贈與，然
    被告丙○○○並非將系爭不動產無償贈與被告乙○○，被告
    丙○○○所欠債務包括會錢及欠竹南鎮農會之貸款，均由被
    告乙○○負責償還，才將系爭不動產移轉登記予被告乙○○
    等語置辯，並聲明：原告之訴駁回。
五、原告主張訴外人陳碧華邀同被告丙○○○為連帶保證人，於
    民國94年5 月19日向原告借款4 筆共計700 萬元，約定借款
    期間自94年5 月19日起至94年11月19日止，按月給付利息，
    利率按年息百分之5.709 計算，本金屆期一次清償，並約定
    如有遲延時，自遲延之日起，逾期在6 個月以內者，按上開
    利率10% ，在6 個月以上者，按上開利率20% 計付違約金。
    訴外人陳碧華自94年10月19日起即未依約繳納利息，尚欠原
    告700 萬元及自94年10月19日起至清償日止之利息、違約金
    迄未清償，被告丙○○○為陳碧華之連帶保證人，被告丙○
    ○○於94年11月8 日將其所有系爭不動產贈與被告乙○○，
    並於94年11月29日完成所有權移轉登記，被告丙○○○已無
    其他財產足供清償債務之事實，業據提出與所述相符且為被
    告乙○○所不爭執之本院95年度促字第2908號支付命令及確
    定證明書（詳卷第37、38頁）、土地及建物登記謄本（詳卷
    第17至26頁）、借據及授信約定書各4 紙（詳卷第10至16頁
    ）等件為證，而被告丙○○○經合法通知，既不到場爭執，
    復未提出任何書狀以供本院審酌，自堪信原告上開主張為真
    實
六、原告主張被告丙○○○、乙○○間就系爭不動產所為之所有
    權移轉登記，係無償贈與行為，而侵害原告債權，主張依據
    民法第244 條第1 項、第4 項規定，求為判決如訴之聲明，
    被告乙○○則以前開情詞置辯。是本件爭執要點乃在於被告
    間就系爭不動產所為所有權移轉行為是否出於無償行為所為
    、被告丙○○○行為是否有害於債權，原告得否行使撤銷權
    及被告乙○○是否負有塗銷所有權登記之義務等項，茲析述
    如后：
  (一)按債務人所為無償行為，有害及債權者，債權人得聲請法院
    撤銷之。債權人依第1 項或第2 項之規定撤銷時，得並聲請
    命受益人或轉得人回復原狀。民法第244 條第1 項、第4項
    分別定有明文。即債務人為無償行為時，已有債務存在，而
    有害於債權人之債權者，債權人可依據民法第244 條第1項
    規定行使撤銷權，其所為撤銷之效力及於債務人與受益人間
    之債權與物權行為（最高法院48年台上字第1750號判例意旨
    參照），並得直接請求受益人回復原狀。
  (二)被告丙○○○、乙○○二人於94年11月8 日訂立贈與契約，
    並於94年11月29日完成登記，將系爭不動產所有權移轉登記
    予被告乙○○，為兩造所不爭執，業如前述，則被告間就系
    爭不動產所有權所為移轉行為，係出於贈與契約關係之無償
    行為，自堪認定。被告乙○○雖辯以被告丙○○○並非將系
    爭不動產無償贈與被告乙○○，被告丙○○○所欠債務包括
    會錢及欠竹南鎮農會之貸款，均由被告乙○○負責償還，才
    將系爭不動產移轉登記予被告乙○○等語置辯，惟其就系爭
    不動產之移轉確係有償移轉之事實，並未能舉證證明，則其
    前開所辯，自無足採。
  (三)債務人之責任財產，為其債務之共同擔保，就其財產所為無
    償法律行為，無論係積極減少財產或消極增加債務，致債權
    人之債權陷於清償不能、困難或遲延之狀態，即債務人無資
    力者，應認為有害於債權。查被告丙○○○除積欠原告前開
    金額迄未清償，已如前述外，被告丙○○○尚積欠其餘會款
    之事實，又為被告乙○○所自承在卷，顯見被告丙○○○之
    財產已不足以清償所欠債務，即已陷於無資力。是被告丙○
    ○○與被告乙○○就系爭不動產所為上開贈與契約及所有權
    移轉物權行為，既屬無償之法律行為，並積極減少被告丙○
    ○○之財產，將致被告丙○○○之債權人無法受償，自屬有
    害於債權。是原告主張依據首揭民法第244 條第1 項規定，
    訴請撤銷該等行為，於法即無不合。
  (四)被告乙○○既為上述贈與及所有權移轉行為之受益人，該等
    法律行為又經原告撤銷，依據首開民法第244 條第4 項規定
    ，原告自得聲請命被告乙○○回復原狀，且不以被告乙○○
    受益時明知有撤銷原因為限。是原告本此聲請命被告乙○○
    應將該等所有權登記塗銷，以回復登記為被告丙○○○所有
    之原狀，即為有據。
七、從而，原告主張依據民法第244 條第1 項、第4 項規定，訴
    請判決將被告乙○○、丙○○○就系爭不動產於94年11月8
    日所為贈與契約之債權行為，及於94年11月29日完成之所有
    權移轉登記物權行為，均予撤銷，及被告乙○○應將其就前
    項不動產，於94年11月29日所為之所有權移轉登記塗銷，為
    有理由，應予准許，爰判決如主文第1 、2 項所示。
八、訴訟費用負擔之依據：民事訴訟法第85條第1 項前段、第78
    條。
中　　華　　民　　國　　96　　年　　5 　　月　　18　　日
                  民事庭法　官　王萬金
以上正本係照原本作成。
如對本判決上訴，須於判決送達後20日內向本院提出上訴狀。
                        書記官　劉碧雯
中　　華　　民　　國　　96　　年　　5 　　月　　18　　日
